臺灣高等法院高雄分院刑事判決　　　　　　　　　九十一年度交上易字第一六三號
　　上　訴　人
　　即　被　告　乙○○
右上訴人因業務過失傷害案件，不服臺灣高雄地方法院九十年度交易字第五四０號中
華民國九十一年四月三十日第一審判決（起訴案號：臺灣高雄地方法院檢察署九十年
度偵字第一０七一０號），提起上訴，本院判決如左：
      主  文
原判決撤銷。
乙○○因過失傷害人，處有期徒刑貳月，如易科罰金，以參佰元折算壹日。
      事  實
一、乙○○平日係以在市場擺攤販售麵包為業，且於民國八十九年八月十六日起，至
    九十年十一月十五日止，因違規駕車遭吊扣汽車駕駛執照。乙○○明知無駕駛執
    照不得駕車，仍於九十年二月二十二日上午，駕駛車牌號碼ＹＳ－九五九五號廂
    型車載送麵包至市場擺攤販售，並於同日上午十時許飲酒，其後飲酒後吐氣所含
    酒精濃度已達每公升０．四毫克以上，又率以駕駛上開廂型車，同日下午二時許
    ，乙○○駕駛上開廂型車沿高雄市○○區○○路地下道東側迴車便道由南往北方
    向行駛，至中華路地下道北上出口處，進入中華二路之慢車道，復擬變換至快車
    道行駛，本應注意安全距離，且依當時情形視線良好、天氣晴、有日間自然光線
    、柏油路面乾燥、無障礙物及其他缺陷、道路視距良好等情，並無不能注意之情
    事，於見甲○○騎乘車牌號碼ＴＬＤ－四七八號輕型機車，沿中華地下道慢車道
    由南往北方向行駛，已至中華路地下道出口處慢車道，竟疏未注意左後方來車是
    否適於變換車道，仍貿然偏左行駛欲進入快車道，適甲○○騎機車亦疏未注意行
    經無號誌路口應減速慢行及作隨時停車之準備，乙○○之廂型車左前車頭因而擦
    撞甲○○機車之右後車身，甲○○因而人車倒地，受有右膝挫傷併右髕骨韌帶血
    腫約四×四公分、內側韌帶損傷及右側腰部擦傷約三×三公分等傷害。乙○○於
    肇事後，留在事故現場，對於未發覺之犯罪，主動向前來處理交通事故之員警坦
    承肇事自首而願接受裁判。
二、案經甲○○訴由高雄市政府警察局三民分局報請臺灣高雄地方法院檢察署檢察官
    偵查起訴。
      理  由
一、訊據上訴人即被告乙○○（下稱被告）固不否認於右揭時地駕車與告訴人甲○○
    騎乘之機車發生交通事故，惟矢口否認有酒醉駕車及過失傷害之犯行，辯稱其駕
    車前與友人喝維士比加沙士，並未酒醉，駕駛能力很正常，案發時其車左前車輪
    已駛至快車道，享有優先行駛權，況且當時其準備切入中華路快車道，邊開邊停
    ，車速很慢，告訴人騎乘之機車在其車之後駛來，不從其車後向右切入機車道，
    反而以高速穿越自其車左前方超前行駛，又突然緊急煞車，重心不穩，致機車右
    車身護板磨擦其車左前端保險桿，告訴人僅膝蓋受有輕微擦傷，其當場交付新台
    幣（下同）一千元給告訴人收受，未料告訴人以電話與友人連絡後，退回一千元
    ，要求高達七十萬元之賠償金等語。經查：
    (一)按飲酒後其吐氣所含酒精成份超過每公升０．二五毫克以上者，不得駕駛；變
      換車道時，應注意安全距離；道路交通安全規則第一一四條第二款、第九十八
      條第一項第六款分別定有明文。被告考領有自小客車駕駛執照，於本件交通事
      故發生時，駕照在吊扣期間，本不應違規駕駛汽車，惟其既為汽車駕駛人，自
      應注意上開規定並確實遵守之。再本件車禍發生當時天氣晴、有日間自然光線
      、柏油路面乾燥、無障礙物及其他缺陷、道路視距良好等情，有被告駕駛執照
      、號證查詢汽車駕駛人、駕駛執照吊扣執行單各一紙附卷可參，且據被告及告
      訴人供述明確，是以依被告之智識、能力，並無不能注意之情事，被告自應注
      意車前狀況，以隨時採取必要之安全措施。
    (二)本件交通事故發生地點在高雄市○○地○道北上出口，該處並無燈光號誌，地
      下道內雙向各有二車快道、一慢車道，駛出地下道之中華二路平面道路雙向各
      有三快車道、一慢車道，由地下道慢車道駛出平面道路之地面上劃有白虛線之
      引導線，以引導自地下道駛出之機慢車駛至平面車道之慢車道，另有雙白實線
      ，劃分快慢車道（按：案發後雙白實線已被塗掉）；肇事前被告駕車自地下道
      東側便道由南往北方向行駛，駛至地下道北上出口，擬由原行駛之便道變換至
      中華二路快車道行駛，告訴人則騎車由中華地下道由南往北方向行駛，駛至地
      下道出口欲偏右駛至機慢車道；肇事後被告自小客車停於地下道北向出口前方
      ，車頭朝北偏西，車尾朝南偏東，距北側中華二路北向快慢車道劃分島東側邊
      線延伸線右前輪四‧五公尺、右後輪四‧○公尺，車尾距中華地下道與東側便
      道分隔牆八‧五公公尺，告訴人車輛已有移動，被告自小客車之左前端保險桿
      及告訴人右後車身受損等情，業據證人即到場處理之交通隊警員王中俊於原審
      審理中到庭結證：案發時地面白虛線是由地下道北上慢車道沿伸到中華二路慢
      車道，是指引地下道駛出來的機慢車駛至中華二路慢車道上，另雙白實線是快
      慢車道分道線，曾建勳駕駛之自小客車於肇事後停止在慢車道上，案發後雙白
      實線已經被塗掉等語（原審九十年八月二十八日、二十九日訊問筆錄），並有
      案發當日拍攝之現場照片四幀、證人王中俊於原審審理中至現場拍攝之現場照
      片五幀、交通事故調查報告表一份、談話紀錄二份附卷可參，且為被告與告訴
      人所自承，則綜合被告與告訴人二車之車行方向、肇事後之相關位置型態、肇
      事地點路況與車損等一切情狀，足見被告於案發時係駕車沿高雄市○○區○○
      路地下道東側便道由南往北方向行駛，駛至中華地下道北上出口，擬由原行駛
      之便道變換至中華二路快車道行駛時，與告訴人騎車沿中華地下道由南往北方
      向行駛，至地下道出口欲偏右駛至機慢車道發生撞擊之情，堪以認定。被告雖
      辯稱案發時我車已駛至快慢車道分道線上一節，然由上開案發時之照片顯示，
      被告汽車之左前輪僅跨越指引線即白虛線，但尚未到達雙白實線即快慢分道線
      ，足見被告駛在慢車道上，尚未駛至快慢分道線，於變換車道時，竟疏未注意
      左後方來車是否適於變換車道，因而肇事至明。
    (三)被告於警、偵訊及本院審理中均坦承其於上路前飲酒等情，依據醫學實驗證明
      人體之呼氣中酒精濃度達每公升０．四毫克，行為表現有多話及感覺障礙，駕
      車肇事率為平時之六倍（參見蔡中志研究及製表，身體酒精濃度與肇事率行為
      表現之關係，刑事法律問題研究(十七)三一三頁）；又依道路交通規則第一百十四
      條第二款明文：「飲酒後其吐氣所含酒精成份超過每公升０．二五毫克以上，
      不得駕車」。本件被告於肇事後（於九十年二月二十二日下午二時許）之當日
      下午三時十六分許，經警測得其呼氣酒精濃度達每公升○‧四毫克，此有有呼
      氣酒精濃度測試值表一份附卷可稽，是被告案發時酒精濃度反應應已達「酒醉
      」程度。況本件交通事故之發生，與被告何時發覺告訴人來車，是否即時煞停
      等駕駛應注意事項息息相關，被告竟於上路前喝酒，其酒精濃度所顯示對人體
      反應能力之影響，對本件交通事故之發生應有相當因果關係。
    (四)本件交通事故經台灣省高屏澎區車輛行車事故鑑定委員會及台灣省車輛行車事
      故覆議鑑定委員會鑑定結果，均認為被告酒精濃度過高，變換車道未保持安全
      距離為肇事原因之一，此有台灣省高屏澎區車輛行車事故鑑定委員會及台灣省
      車輛行車事故覆議鑑定委員會鑑定意見書各一份附卷可參，復經本院囑託財團
      法人成大研究發展基金會鑑定結果，亦採同上見解，有鑑定意見書一份在卷可
      考。故上開鑑定機關就本件肇事之原因之鑑定結果，與本院上開論證結果相同
      。至台灣省高屏澎區車輛行車事故鑑定委員會、台灣省車輛行車事故覆議鑑定
      委員會及財團法人成大研究發展基金會雖另均認為被告於駕照吊扣期間駕車之
      之過失，惟按刑法之過失，其過失行為與結果間，在客觀上有相當因果關係始
      得成立。所謂相當因果關係，係指依經驗法則，綜合行為當時所存在之一切事
      實，為客觀之事後審查，認為在一般情況下，有此環境，有此行為之同一條件
      ，均可發生同一之結果者，則該條件即為發生結果之相當條件，行為與結果即
      有相當因果關係。反之，若在一般情形下，有此同一條件存在，而依客觀之審
      查，認為不必皆發生此結果者，則該條件與結果並不相當，不過偶然之事實而
      已，其行為與結果間即無相當因果關係，最高法院八十五年度台上字第七九七
      號判決可參佐參。本件被告雖於駕駛執照吊扣期間駕車肇事，惟其平日以駕駛
      廂型車載送麵包至市場販售，足認被告並非無駕駛廂型車之技術，則其無照駕
      駛廂型車，雖應受道路交通管理處罰條例之處罰，但並非必然會發生車禍肇事
      之結果，自亦難認被告於駕照吊扣期間駕車必然發生車禍之相當因果關係。是
      以上開鑑定機關就被告此部分過失情節之鑑定，與事實不合，本院自不受其拘
      束，爰不予全部採認定之。
    (五)再按刑法上所謂業務，係指個人基於其社會地位繼續反覆所執行之事務，包括
      主要業務及其附隨之準備工作與輔助事務在內。此項附隨之事務，並非漫無限
      制，必須與其主要業務有直接、密切之關係者，始可包含在業務概念中，而認
      其屬業務之範圍（最高法院八十九年度台上字第八０七五號判決可資參照）。
      被告平日係以在市場擺攤販售麵包為業，僅因欲往市場擺攤，單純以廂型車做
      為其來往市場之交通工具，自不能謂駕駛廂型車係被告之附隨業務。告訴人指
      訴被告係以駕車為其附隨業務，於法尚有未合。
    (六)告訴人因本件交通事故受有右膝挫傷併右髕骨韌帶血腫四×四公分、內側韌帶
      損傷及右側腰部擦傷約三×三公分之外傷等情，此有高雄市立大同醫院九十年
      三月二十三日、九十年九月五日驗傷診斷書二份附卷可證。雖被告辯稱上開二
      紙診斷證明書記載傷情不同，被告僅受有膝蓋外傷云云，然查告訴人於警訊中
      提出之九十年三月二十三日診斷證明書記載之傷情為「右膝挫傷併右髕骨韌帶
      血腫四×四公分、右側腰部擦傷約三×三公分」，檢驗時間為九十年二月二十
      二日下午二時五十分，其於本院審理中另提出九十年九月五日診斷證明書，內
      載病名為「右膝挫傷併右髕骨韌帶、內側韌帶損傷」，此觀諸高雄市立大同醫
      院九十年三月二十三日及九十年九月五日診斷證明書二份自明。雖上開二份診
      斷證明書記載之病名不完全一致，然九十年三月二十三日診斷證明書記載之病
      名係於本件交通事故發後當時約五十分鐘後之九十年二月二十二日下午二時五
      十分進行之外傷檢驗，再觀諸九十年九月五日診斷證明書記載「病人於民國九
      十年二月二十二日迄今共門診十五次及復健治療三十四次」，據此足認告訴人
      之事故發生當日初步經檢驗結果雖為外傷雖為右膝挫傷併右髕骨韌帶血腫四×
      四公分、右側腰部擦傷約三×三公分之傷害，但追蹤診察結果認告訴人受有右
      膝挫傷併右髕骨韌帶、內側韌帶損傷之傷害，應可認定，被告辯稱告訴僅受有
      外表擦傷，應不足採信。據此，被告之過失行為，與告訴人之傷害結果間，具
      有相當因果關係。本件事證明確，被告業務過失傷害犯行，洵堪認定。
    (七)至告訴人指訴其自地下道駛出，被告自後追撞一節，經查：按行經無號誌交岔
      路口，車輛均應減速慢行，作隨時停車之準備，道路交通安全規則第九十三條
      第一項第四款定有明文。告訴人騎乘機車行經上開路段無號誌交岔路口，亦有
      疏未注意採取減速慢行之煞車或閃避等安全措施，其就本件車禍事故之發生亦
      有過失，台灣省高屏澎區車輛行車事故鑑定委員會、台灣省車輛行車事故覆議
      鑑定委員會及財團法人成大研究發展基金會亦同採此見解，惟告訴人之過失情
      節，仍不能解免被告應負之刑責。
    (八)被告於案發後經警測得其呼氣酒精濃度每公升○‧四毫克，依據醫學實驗證明
      已達行為表現有多話及感覺障礙，駕車肇事率為平時之六倍之程度，而依道路
      交通規則第一百十四條第二款明文：「飲酒後其吐氣所含酒精成份超過每公升
      ０．二五毫克以上，不得駕車。是被告之喝酒程度已達道路交通管理處罰條例
      八十六條第一項所定「酒醉駕車」程度，已詳述如前，雖被告另涉犯刑法第一
      百五十三條之三公共危險罪嫌，業經本院於九十年十一月二十八日以九十年度
      交簡上字第五六號判處被告無罪確定在案，此有本院九十年度交簡上字第五六
      號刑事判決書一份附卷可參。然查：道路交通安全管理處罰條例第八十六條第
      一項「酒醉駕車」加重其刑之規定，本與刑法第一百八十五條之三所定「不能
      安全駕駛」係屬不同概念，自不能混同視之，況道路交通安全管理處罰條例第
      八十六條第一項係針對駕駛人無照駕駛、酒醉駕車、吸食毒品或迷幻藥駕車、
      行駛人行道或行經行人穿越道不依規定丙行人優先通行等違反交通安全規則之
      規定，因而致人傷亡，依法應負刑事責任時，加重其刑，故而被告違反道路交
      通安全第一一四條第二款之規定，於飲酒後其吐氣所含酒精成份超過每公升０
      ．二五毫克以上駕車致告訴人受傷，即符合道路交通安全管理處罰條例第八十
      六條第一項「酒醉駕車」加重其刑之規定。
二、核被告乙○○所為，係犯刑法第二百八十四條第一項前段過失傷害罪。又按汽車
    駕駛執照為駕駛汽車之許可憑證，駕駛執照被吊扣，在吊扣期間即無許可駕駛汽
    車之憑證，自不得駕駛汽車，被告於駕駛執照吊扣期間駕車，屬無駕駛執照駕車
    （參見刑事法律問題專題研究(九)第九十七則），及被告酒醉駕車，致告訴人受傷
    ，被告依法應負上開刑事責任，依道路交通管理處罰條例第八十六條第一項之規
    定，加重其刑。被告於肇事後，在有權偵查犯罪之警察機關僅知悉肇事地點，而
    不知肇事者為何人前，見警員陳克裕前往現場處理，當場主動承認肇事，接受訊
    問等情，業經證人即據報前往車禍現場處理之警員陳克裕證述在卷（見原審九十
    年八月二十八日審判筆錄），則被告對於有權偵查犯罪之警察機關知悉犯罪事實
    ，但未發覺犯罪人之前自首而願接受裁判，應依刑法第六十二條之規定減輕其刑
    ，上開刑度之加重及減輕，依法應先加重後減輕。
三、原審以被告罪證明確，予以論罪科刑，固非無見，惟查被告非以駕車為主要業務
    及其附隨之準備工作與輔助事務，原判決認被告以駕駛為其附隨業務，尚有未洽
    。被告上訴意旨辯稱非以駕車為業務，指摘原判決不當，為有理由，自應撤銷改
    判。爰審酌被告應負之過失責任較重，而告訴人亦負有過失責任，及告訴人所受
    之傷害程度，且被告迄今尚未與告訴人達成和解等一切情狀，量處如主文所示之
    刑，並依刑法第四十一條第一項之規定，諭知易科罰金折算之標準。
據上論結，應依刑事訴訟法第三百六十九條第一項前段、第三百六十四條、第二百九
十九條第一項前段、道路交通管理處罰條例第八十六條第一項、刑法第二百八十四條
第一項前段、第六十二條前段、第四十一條第一項、罰金罰鍰提高標準條例第一條前
段、第二條，判決如主文。
本案經檢察官沈紹嘉到庭執行職務。
中      華      民      國    九十一    年      八      月      六      日
                              臺灣高等法院高雄分院刑事第一庭
                                  審判長法官  曾永宗
                                        法官  邱永貴
                                        法官  郭玫利
右正本證明與原本無異。
不得上訴。
                                  法院書記官  高惠珠
中    華    民    國      九十一      年      八      月    六    日
附錄本判決論罪科刑法條
刑法第二百八十四條第一項：
因過失傷害人者，處六月以下有期徒刑、拘役或五百元以下罰金，致重傷者，處一年
以下有期徒刑、拘役或五百元以下罰金。
